臺灣臺北地方法院民事判決　　　　　　　94年度訴字第7622號
　　原　　　告　甲○○
　　訴訟代理人　林正忠律師
　　被　　　告　丁○○
　　　　　　　　丙○○
　　共　　　同
　　訴訟代理人　楊俊雄律師
　　被　　　告　乙○○
上列當事人間塗銷所有權移轉登記事件，本院於中華民國96年3
月6日言詞辯論終結，判決如下：
    主  文
被告乙○○應給付原告新台幣壹佰萬元及自民國九十五年十二月
六日起至清償日止，按年息百分之五計算之利息。
被告丁○○應於被告乙○○交付坐落台北縣烏來鄉○○段三０二
地號上門牌號碼台北縣烏來鄉○○路五二巷九號房地之同時，給
付被告乙○○新台幣捌萬肆仟元，並由原告代位受領之。
原告其餘之訴駁回。
訴訟費用由被告乙○○負擔。
本判決第一項於原告以新台幣拾萬元為被告乙○○供擔保後
，得假執行。
本判決第二項得假執行。
原告其餘假執行之聲請駁回。
    事實及理由
甲、程序方面：
一、本件被告乙○○未於言詞辯論期日到場，核無民事訴訟法第
    386 條各款所列情形，爰依原告之聲請，由其一造辯論而為
    判決。
二、按訴狀送達後，原告不得將原訴變更或追加他訴，但請求之
    基礎事實同一，擴張或減縮應受判決事項之聲明者，不在此
    限，民事訴訟法第255條第1項第2款、第3款分別定有明文。
    次按所謂請求之基礎事實同一，係指變更或追加之訴與原訴
    之主要爭點有其共同性，各請求利益之主張在社會生活上可
    認為同一或關連，而就原請求之訴訟及證據資料，於審理繼
    續進行在相當程度範圍內具有同一性或一體性，得期待於後
    請求之審理予以利用，俾先後兩請求在同一程序得加以解決
    ，避免重複審理，進而為統一解決紛爭者，即屬之。查原告
    本於侵權行為法則及所有物返還請求權法律關係，起訴請求
    被告將坐落台北縣烏來鄉○○段第302地號（重測前為198地
    號）原住民保留地及其上門牌號碼為台北縣烏來鄉○○路52
    巷9 號（下稱系爭房地）塗銷登記回復至原告名下。嗣於民
    國95年9月6日本院審理時，另本於侵權行為法則及民法第24
    2 條代位權規定，追加備位請求被告乙○○應賠償新台幣（
    下同）250 萬元及自訴之聲明更正訴繕本送達翌日起至清償
    日止，按年息5%計算利息，以及被告丁○○給付被告乙○○
    36萬元，並由原告代收（見本院卷第200 頁）。查原告先、
    備位聲明皆係本於系爭房地移轉糾紛之基礎事實，二訴之原
    因事實，有其社會事實之共通性及關聯性，並就原請求所主
    張之事實及證據資料，於追加之訴得加以利用，被告丁○○
    、丙○○雖不同意該追加部分，惟此部分依民事訴訟法第25
    5條第1 項第2款規定，應予准許。嗣原告將備位聲明減縮為
    ：被告乙○○給付100萬元及自95年12月6日起至清償日止，
    按年息5% 計算。被告丁○○給付被告144,000元，並由原告
    代領之（見本院卷第279頁、第299頁），依民事訴訟法第25
    5條第1項第3款規定，亦應准許。
乙、實體方面：
一、原告起訴主張：伊係泰雅族原住民為系爭房地之所有權人，
    被告丁○○卻於93 年3月中旬以其取得系爭房地所有權，催
    促伊搬離，伊始覺有異遂申請系爭房地之異動索引資料，赫
    然發現系爭房地早於92 年3月18日以贈與名義移轉登記在伊
    子即被告乙○○名下，再由乙○○於同年5月2日將系爭房地
    連同坐落同地段門牌號碼台北縣烏來鄉○○路52巷11號（下
    稱11號房地），以250 萬元價賣予被告丁○○，並移轉登記
    在被告丙○○名下。被告以共謀虛偽買賣方式，侵害伊所有
    系爭房地權益，爰依所有物返還請求權及侵權行為法則請求
    被告塗銷系爭房地之移轉登記。再退而言之，縱認被告間之
    買賣行為屬實，致無法回復登記之原狀，伊爰依侵權行為法
    則請求被告乙○○賠償100萬元損害，並依民法第242條規定
    代位被告乙○○向被告丁○○請求交付系爭房地未付尾款14
    4,000 元等情。並先位聲明：(一)被告丁○○、丙○○應將系
    爭房地於92年5月2日向台北縣新店地政事務所以買賣為原因
    之所有權移轉登記予以塗銷，並回復為被告乙○○所有之登
    記名義。(二)被告乙○○再將系爭房地於92 年3月18日向台北
    縣新店地政事務所以贈與為原因之所有權移轉登記予以塗銷
    ，並回復為原告所有之登記名義。備位聲明：(一)被告乙○○
    應給付原告100萬元及自95年12月6日起至清償日止，按年息
    5% 計算之利息。(二)被告丁○○應給付被告乙○○144,000元
    ，並由原告代為受領。(三)願供擔保聲請宣告假執行。
二、被告丁○○、丙○○則以：伊以總價250 萬元向乙○○購買
    其所有之系爭房地及11號房地，雙方並辦妥所有權移轉登記
    手續。縱使乙○○欺瞞原告將系爭房地辦理贈與為其所有，
    自與伊無關，故伊信賴系爭房地謄本登記資料，始向乙○○
    購買系爭房地，自應受善意受讓之保護。至於尾款21萬元部
    分，乙○○尚未完成交屋行為，伊主張同時履行抗辯，原告
    自無代位向伊請求餘地等語，資為抗辯。並聲明：原告之訴
    及假執行均駁回。
三、被告乙○○則以：伊因出事才賣系爭房地，但後來被原告知
    悉，便躲藏起來，丁○○還剩21萬元尾款未交付等語，資為
    抗辯。並聲明：原告之訴駁回。
四、原告本於侵權行為法則及所有物返還請求權，先位請求被告
    應塗銷系爭房地買賣之所有權移轉登記，再回復為原告為所
    有權之登記名義人；另本於侵權行為法則及民法第242 條規
    定，備位請求被告乙○○給付100 萬元及遲延利息，並代位
    被告乙○○向被告丁○○請求尾款144,000 元等情，為被告
    所否認，並以上開情詞置辯，則本件兩造爭點厥為：(一)被告
    丁○○以被告丙○○為登記名義人向被告乙○○購買系爭房
    地，是否受善良受讓之保護？(二)被告乙○○是否應負侵權行
    為之賠償責任？(三)又原告得否代位乙○○向丁○○請求尾款
    ？被告丁○○為同時履行抗辯，是否有理由？茲分項析述如
    后：
(一)、按本法所為之登記，有絕對效力，土地法第43條定有明文。
    又土地法第43條所謂登記有絕對效力，係為保護善意之第三
    人而設，如為惡意之第三人，固不受保護。惟此之所謂惡意
    ，應係指明知土地登記簿謄本所登記之所有人，非真正之所
    有人，或明知其所有權之登記有無效或得撤銷之原因而言。
    原告主張被告間就系爭房地所為買賣行為，實際並無資金往
    來，係屬通謀虛偽之行為云云。查系爭房地於92 年3月18日
    以贈與原因由原告移轉登記予被告乙○○，而被告乙○○則
    於同年5 月2日將系爭房地連同11號房地，一併作價250萬元
    出售予被告丁○○，並登記在被告丁○○指定之被告丙○○
    名下等情，此有系爭房地異動索引及台北縣新店市地政事務
    所檢之贈與所有權移轉登記書及買賣登記書在卷可參（見本
    院卷第9 頁、第45頁至第55頁、第63頁至第76頁），而被告
    乙○○在臺灣臺北地方法院檢察署（下稱臺北地檢署）95年
    度偵字第12027 號偽造文書案件偵查時陳稱：伊因為車禍要
    用錢，並未經過原告同意，就將系爭房地賣給丁○○，但丁○○及丙○○都不知情，目前丁○○還欠21萬元尾款等語，
    業經本院調閱影印上開偵查案卷在卷可稽（見本院卷第242
    頁），經核與被告丁○○提出系爭房地之不動產買賣契約書
    及付款收據相符（見本院卷第178頁至第188頁），足徵被告
    丁○○確依約實付買賣價金予被告乙○○，並無原告主張通
    謀虛偽之假買賣情形存在，則被告丁○○自應受土地法第43
    條規定意旨之保護。再者，原告迄無法舉證證明被告丁○○
    、丙○○有何勾串或協助被告乙○○以偽造文書方式，先以
    贈與方式將系爭房地移轉登記在被告乙○○名下，再以假買
    賣方式移轉至被告丁○○等情，況原告對被告丁○○及丙○○所提涉嫌偽造文書告訴案件，業經臺北地檢署檢察官於95
    年12 月26日以95年度偵字第12027號為不起訴處分在案，此
    有該份不起訴處分書在卷可稽（見本院卷第301頁至第302頁
    ）。則原告空言指摘被告共謀以虛偽買賣契約方式，侵奪系
    爭房地云云，自無可採，是原告依所有物返還請求權，先位
    請求被告回復系爭房地之所有權登記部分，為無理由。
(二)、次按負損害賠償責任者，除法律另有規定或契約另有訂定外
    ，應回復他方損害發生前之原狀，民法第213條第1項固定有
    明文。惟其經債權人定期催告逾期不為回復，或不能回復原
    狀，或回復顯有重大困難者，債權人則得請求以金錢賠償損
    害，同法第214條、第215條亦分別定有明文。查原告主張被
    告乙○○未徵得其同意，擅自以贈與方式將系爭房地移轉登
    記為乙○○所有，再將系爭房地價賣予被告丁○○等情，為
    被告乙○○所不爭，且被告乙○○所涉偽造文書案件，亦經
    臺北地檢署檢察官以95 年度偵字第12027號提起公訴，此有
    該份起訴書在卷可參（見本院卷第303頁至第305頁）。而丁○○向被告乙○○購買系爭房地，受善意受讓保護一節，前
    已詳述，原告以不能請求回復系爭房地所有權登記，另依侵
    權行為法則，請求被告乙○○賠償損害，為有理由。又被告
    丁○○以250 萬元購買系爭房地及11號房地，惟11號房地面
    積大於系爭房地，原告與被告丁○○同意以兩間房屋所占面
    積比例認系爭房地價值為100萬元（見本院卷第299頁反面）
    ，則原告請求被告乙○○賠償100 萬元及遲延利息，為有理
    由。
(三)、末按民法第242 條，關於債權人之代位權之規定，原為債務
    人怠於行使其權利，致危害債權人之債權安全，有使債權人
    得以自己之名義行使債務人之權利，以資救濟之必要而設。
    故債權人對於債務人之權利得代位行使者，其範圍甚廣，凡
    非專屬於債務人本身之財產上權利均得為之，最高法院著有
    43 年台上字第243號判例可參。查被告乙○○將系爭房地及
    11號房地以250 萬元價賣予被告丁○○，而丁○○目前尚餘
    尾款21萬元未付一節，業據被告丁○○與乙○○陳述一致，
    並有付款收據及票據在卷可參（見本院卷第181頁至第198頁
    ），堪信為實。雖原告主張丁○○尚有餘款36萬元未付云云
    ，既為被告所否認，且原告亦未舉證以實其說，自不足為採
    。是依上開系爭房地及11號房地價值比例計算，系爭房地之
    尾款為84,000元〈計算式：210,000×（1,000,000÷2,500,
    000）＝84,000 〉，惟被告乙○○現仍未交付系爭房地予被
    告丁○○，則原告代位被告乙○○向被告丁○○請求84,000
    元尾款，被告丁○○為對待給付之抗辯，亦為有理由。
五、綜上而論，原告本於所有權返還請求權，先位請求被告塗銷
    系爭房地移轉登記，並回復登記為原告所有部分，為無理由
    ，應予駁回。原告另本於侵權行為法則，備位請求被告乙○○給付100萬元及自95年12月6日起至清償日止，按年息5%計
    算利息（見本院卷第279頁正、反面），另本於民法第242條
    規定，代位被告乙○○向被告丁○○請求系爭房屋84,000元
    尾款部分，被告丁○○為交屋之同時履行抗辯，為有理由，
    逾此部分請求，為無理由，應予駁回。又原告陳明本判決第
    1 項部分願供擔保，聲請宣告假執行，核無不合，爰酌定相
    當擔保金額准許之。而本判決主文第2 項所命被告丁○○給
    付原告之金額，未逾50萬元，依民事訴訟法第389條第1項第
    5款規定，應依職權宣告假執行。
六、又本件事證已臻明確，兩造其餘攻擊防禦方法，及未經援用
    之證據，經本院斟酌後，認均不足以影響本判決之結果，自
    無逐一詳予論駁之必要，併此敘明。
七、訴訟費用負擔之依據：民事訴訟法第78條。
中　　華　　民　　國　　96　　年　　3 　　月　　20　　日
                        民事第一庭法官  傅中樂
以上正本係照原本作成。
如對本判決上訴，須於判決送達後20日內向本院提出上訴狀。
中　　華　　民　　國　　96　　年　　3 　　月　　20　　日
                                書記官  葉志昭
